---
title: "Analyse des Correspondances Multiples"
subtitle: "ACM"
author: "Benjamin Charlier, Adrien Mazoyer"
date: ""
format:
  revealjs:
    theme: metropolis.scss
    css: ../table.css
    width: 1024
    height: 768
    slide-level: 2
    slide-number: true
    progress: true
    history: false
    toc: true
    toc-depth: 1
    code-line-numbers: false
    eval: true
    echo: true

bibliography: ../reference.bib

knitr:
  opts_chunk:
    prompt: true
---

```{r}
#| label: setup
#| include: false
source("../R/functions.R")
```


# Objectifs


## Description des données: tableau condensé

On travaille sur des tableaux de données où

- les [**lignes**]{.blue} correspondent aux [**individus**]{.blue}
- les [**colonnes**]{.orange} correspondent aux [**variables qualitatives**]{.orange} étudiées (i.e. des modalités discrètes)

::: {.data-table}
|              | Variable 1 | $\cdots$ | Variable p |
|:------------:|:----------:|:--------:|:----------:|
| Individu $1$ | $x_{11}$  | $\cdots$ | $x_{1p}$  |
| $\vdots$     | $\vdots$   |          | $\vdots$   |
| Individu $n$ | $x_{n1}$  | $\cdots$ | $x_{np}$  |
:::

$x_{ik}$ : mesure de la variable $k$ pour l'individu $i$.

Un tel tableau sera nommé tableau **condensé**, et est de taille $n \times p$.

## Description des données: tableau disjonctif complet

Le tableau précédent est transformé avec un codage binaire (*one-hot encoding*)

::: {.data-table}
<table>
  <thead>
    <tr>
      <th> </th>
      <th colspan="3">Variable 1</th>
      <th style="min-width: 3em;">$\cdots$</th>
      <th colspan="3">Variable $p$</th>
    </tr>
    <tr>
      <th> </th>
      <th>mod. $1$</th>
      <th>$\cdots$</th>
      <th>mod. $J_1$</th>
      <th>$\cdots$</th>
      <th>mod. $1$</th>
      <th>$\cdots$</th>
      <th>mod. $J_p$</th>
    </tr>
  </thead>
  <tbody>
    <tr>
      <td>Individu $1$</td>
      <td>$t_{1,(1,1)}$</td>
      <td>$\cdots$</td>
      <td>$t_{1,(1,J_1)}$</td>
      <td>$\cdots$</td>
      <td>$t_{1,(p,1)}$</td>
      <td>$\cdots$</td>
      <td>$t_{1,(p,J_p)}$</td>
    </tr>
    <tr>
      <td>$\vdots$</td>
      <td>$\vdots$</td>
      <td>$\vdots$</td>
      <td>$\vdots$</td>
      <td>$\vdots$</td>
      <td>$\vdots$</td>
      <td>$\vdots$</td>
      <td>$\vdots$</td>
    </tr>
    <tr>
      <td>Individu $n$</td>
      <td>$t_{n,(1,1)}$</td>
      <td>$\cdots$</td>
      <td>$t_{n,(1,J_1)}$</td>
      <td>$\cdots$</td>
      <td>$t_{n,(p,1)}$</td>
      <td>$\cdots$</td>
      <td>$t_{n,(p,J_p)}$</td>
    </tr>
  </tbody>
</table>
:::

Pour chaque variable $k$ ayant $J_k$ modalités, on crée une colonne par modalité $(k,j)$.

$$
t_{i,(k,j)} = \begin{cases}
1 & \text{si l'individu $i$ possède la modalité $j$ de la variable $k$,} \\
0 & \text{sinon.}
\end{cases}
$$

Ce tableau est nommé **tableau disjonctif complet** (TDC), et est de taille $n \times J$, avec $J = \sum_{k=1}^p J_k$.

**Propriété:** on a pour tout $i=1,\dots,n$
$$\sum_{k,j} t_{i,(k,j)} =p$$
car chaque individu possède exactement une modalité par variable qualitative.


## Exemple 1 {#exemple-acm-1}



::: {.panel-tabset}

## Tableaux

Tableau condensé des groupes sanguins

::: {.data-table}
|          | Groupe sanguin | Rhésus |
|:--------:|:--------------:|:------:|
| Ind. 1   | A              | +      |
| Ind. 2   | O              | -      |
| Ind. 3   | A              | +      |
| Ind. 4   | A              | -      |
| Ind. 5   | B              | -      |

:::


Tableau disjonctif complet associé

::: {.data-table}
<table>
  <thead>
    <tr>
      <th> </th>
      <th colspan="3">Groupe sanguin</th>
      <th colspan="2">Rhésus</th>
    </tr>
    <tr>
      <th> </th>
      <th>A</th>
      <th>B</th>
      <th>O</th>
      <th>+</th>
      <th>-</th>
    </tr>
  </thead>
  <tbody>
    <tr>
      <td>Ind. 1</td>
      <td>1</td>
      <td>0</td>
      <td>0</td>
      <td>1</td>
      <td>0</td>
    </tr>
    <tr>
      <td>Ind. 2</td>
      <td>0</td>
      <td>0</td>
      <td>1</td>
      <td>0</td>
      <td>1</td>
    </tr>
    <tr>
      <td>Ind. 3</td>
      <td>1</td>
      <td>0</td>
      <td>0</td>
      <td>1</td>
      <td>0</td>
    </tr>
    <tr>
      <td>Ind. 4</td>
      <td>1</td>
      <td>0</td>
      <td>0</td>
      <td>0</td>
      <td>1</td>
    </tr>
    <tr>
      <td>Ind. 5</td>
      <td>0</td>
      <td>1</td>
      <td>0</td>
      <td>0</td>
      <td>1</td>
    </tr>
  </tbody>
</table>
:::

## En R

Tableau condensé des groupes sanguins
```{r}
#| echo: true

donnees <- data.frame(
  Groupe = c("A", "O", "A", "A", "B"),
  Rhesus = c("+", "-", "+", "-", "-"),
  row.names = c("Ind. 1", "Ind. 2", "Ind. 3", "Ind. 4", "Ind. 5")
)

donnees[] <- lapply(donnees, as.factor)

print_table(donnees)
```

Tableau Disjonctif Complet
```{r}
#| echo: true

library(ade4)
tab_disjonctif <- acm.disjonctif(donnees)
print_table(tab_disjonctif)

```

:::




## Objectifs de l'ACM {#objectifs-acm}

Décrire les liaisons entre $p$ variables qualitatives qui sont simultanément observées sur $n$ individus.


- Étude des individus

  - Identifier des profils d'individus en étudiant les modalités en commun
  - Étudier la variabilité des profils
  - Extraire les principales dimensions


- Étude des variables

  - Identifier les liaisons entre variables
  - Visualisation d'ensemble d'association entre modalités
  - Construction de variable synthétique

::: {.callout-tip}
Effectuer une ACM consiste à appliquer l'AFC au TDC c'est à dire à effectuer une ACP pondérée des nuages des point-individus et des point-modalités (centrés). On reprendra donc largement les résultats du cours d'AFC.
:::


# Étude du nuage des individus

## Pondération du TDC

 Soit $T = (t_{ij})$ la matrice du TDC, de taille $n \times J$, où
$$
t_{ij} = \begin{cases}
1 & \text{si l'individu $i$ possède la modalité $j$,} \\
0 & \text{sinon.}
\end{cases}
$$ 


En ACM, on traite le TDC comme un tableau de contingence :

La fréquence de la modalité $j$ vaut $f_j = \frac{1}{n}\sum_{i=1}^n t_{ij}$.

- **Construction de la matrice $X$**
  - *Valorisation de la rareté :* on divise $t_{ij}$ par $f_j$ pour donner plus de poids aux modalités rares. 
  - *Centrage :* on soustrait $1$ pour obtenir des colonnes de moyenne nulle :

$$
x_{ij} = \frac{t_{ij}}{f_j} - 1
$$

- **Interprétation**
  - **Matrice $X = (x_{ij})$ :** c'est le tableau centré-réduit (au sens du $\chi^2$) sur lequel on applique une ACP^[Comme en AFC cela revient a utiliser la métrique du $\chi^2$ avec poids $D^{-1}_c \in \mathbb{R}^J$].
  - **Profils individus :** la ligne $i$ représente la position de l'individu $i$ (chacun avec un poids $1/n$).



## Exemple (suite) {#exemple-acm-2}

Pour le groupe sanguin, on a

::: {.data-table}
| Modalité | A | B | O | + | - |
|:--------:|:--:|:--:|:--:|:--:|:--:|
| Fréquence $f_j$ | $\frac{3}{5}$ | $\frac{1}{5}$ | $\frac{1}{5}$ |$\frac{2}{5}$ |$\frac{3}{5}$ |
:::

Les individus de groupes $B$ ou $O$ auront une contribution plus forte, ce qui met en évidence les profils spécifiques.


Le tableau transformé $X = (x_{ij})$ est alors

::: {.data-table}
| Individu | A | B | O | + | - |
|:--------:|:--:|:--:|:--:|:--:|:--:|
| Ind. 1 | $\frac{2}{3}$ | $-1$ | $-1$ | $\frac{3}{2}$ | $-1$ |
| Ind. 2 | $-1$ | $-1$ | $4$ | $-1$ | $\frac{2}{3}$ |
| Ind. 3 | $\frac{2}{3}$ | $-1$ | $-1$ | $\frac{3}{2}$ | $-1$ |
| Ind. 4 | $\frac{2}{3}$ | $-1$ | $-1$ | $-1$ | $\frac{2}{3}$ |
| Ind. 5 | $-1$ | $4$ | $-1$ | $-1$ | $\frac{2}{3}$ |
:::

Ainsi, pour l'individu 1 qui est de groupe $A$,

$$
x_{1,A} = \frac{1}{3/5} - 1 = \frac{5}{3} - 1 = \frac{2}{3}.
$$


On procède de même pour chaque modalité de toutes les variables, puis on applique l'ACP au tableau $X$ obtenu.


## Une première ACP sur les profils lignes

On considère un nuage d'individus (ou de profils-lignes) vivant dans $\mathbb{R}^J$.

- **Objectif :** Chercher un sous-espace représenté par des axes factoriels tels que la **forme** du nuage de points soit la moins altérée possible après projection orthogonalisée.
- **Inertie et Distance :** La « forme » du nuage est caractérisée par son **inertie**, dont le calcul nécessite une métrique (notion de distance) appropriée entre deux individus $i$ et $i'$.

::: {.callout-note appearance="simple"}
### Métriques usuelles
- **ACP normée :** Métrique euclidienne usuelle $M = I_J$ (les variables sont réduites, la distance s'écrit $d(i, i')^2 = \sum_j (x_{ij} - x_{i'j})^2$).
- **AFC / ACM :** Métrique du $\chi^2$ avec $M = \text{diag}(1/f_j)$ (pondération par l'inverse de la fréquence pour sur-pondérer les modalités rares).
:::

## Distance du $\chi^2$ entre deux lignes 

Pour tout $i,i' = 1, \dots, n$ on pose:
$$
d(i, i')^2 =  \sum_{j=1}^J \frac{f_j}{p} (x_{ij} - x_{i'j})^2  = \frac{1}{p} \sum_{j=1}^J \frac{1}{f_{j}} (t_{ij} - t_{i'j})^2 
$$


La distance entre les individus

- $d(i,i') =0$  si $i$ et $i'$ prennent les mêmes modalités ;
- $d(i,i')$ est faible si $i$ et $i'$ ont en commun beaucoup de modalités ;
- $d(i,i')$ augmente avec le nombre de modalités différentes entre $i$ et $i'$ ;
- $d(i,i')$ est d'autant plus grande si $i$ ou (exclusif) $i'$ possède une modalité rare.


## Inertie du nuage de points


- Distance d'un individu au barycentre $G$
Comme le tableau est centré, la distance au centre de gravité $G$ s'écrit :

$$
d(i, G)^2 = \sum_{j=1}^J \frac{f_{j}}{p} x_{ij}^2 = \frac{1}{p} \sum_{j=1}^J f_{j}\left( \frac{t_{ij}}{f_{j}} - 1\right)^2 = \frac{1}{p} \sum_{j=1}^J \frac{t_{ij}}{f_{j}} - 1
$$

- Inertie totale du nuage d'individus

$$
\text{Inertie} = \frac{1}{n} \sum_{i=1}^n d(i, G)^2 = \frac{1}{np} \sum_{i=1}^n \sum_{j=1}^J \frac{t_{ij}}{f_j} - 1 = \frac{J}{p} - 1
$$

Remarque:

- En AFC : L'inertie totale des nuages (profils-lignes ou colonnes) s'interprète directement comme la valeur du $\frac{\chi^2}{n}$, qui mesure l'écart à l'indépendance entre les deux variables qualitatives.
- En ACM : Ce n'est plus le cas. L'inertie dépend uniquement de $\frac{J}{p} - 1$, c'est-à-dire du nombre moyen de modalités par variable moins 1.



## Illusration

On considère le jeu de données `hobbies` avec 



::: {.panel-tabset}

## Description

- 8403 individus.
- 17 variables qualitatives actives indiquant la pratique ou non du loisir proposé, et une 18ème pour le nombre moyen d’heures journalières à regarer la TV.
- 4 variables qualitatives supplémentaires (sexe, âge, profession, statut matrimonial).
- 1 variable quantitative supplémentaire (nombre d’activités).


## En R

```{r}
#| echo: false


library(FactoMineR)
data(hobbies)

# 1. Sélection uniquement des colonnes utiles pour l'analyse (1 à 23)
df <- hobbies[, 1:23]

# 2. Conversion des qualitatives en factor (actives + quali.sup)
quali_vars <- c(1:18, 23)
df[quali_vars] <- lapply(df[quali_vars], as.factor)

# 3. S'assurer que quanti.sup sont bien numériques
quanti_vars <- 19:22
df[quanti_vars] <- lapply(df[quanti_vars], as.numeric)

# 4. Supprimer TOUTES les lignes contenant au moins un NA sur ces colonnes
df_clean <- df[complete.cases(df), ]
```

```{r}
hobbies.mca <- MCA(df_clean, quanti.sup = 19:22, quali.sup = c(18,23), graph = FALSE)

```

:::

## Représentation graphique

Représentation du nuage des individus sur le 1er plan principal


::: {.columns}

::: {.column}

```{r}
#| echo: false
#| fig-width: 8
#| fig-height: 6

library(ggplot2)

# Extraction des coordonnées des barycentres
bary <- hobbies.mca$var$coord |> 
  as.data.frame() |> 
  subset(grepl("^Cinema", rownames(hobbies.mca$var$coord)))

# Plot de base + ajouts ggplot2
plot(hobbies.mca,
     choix = "ind",
     invisible = c("var", "quanti.sup", "quali.sup"),
     habillage = "Cinema",
     label = "none") +
  geom_point(data = bary, aes(x = `Dim 1`, y = `Dim 2`), color = "green", shape = 17, size = 4) +
  geom_text(data = bary, aes(x = `Dim 1`, y = `Dim 2`, label = rownames(bary)), vjust = -1, fontface = "bold", color = "green")
```

:::

::: {.column}



:::

:::


## Représentation graphique


::: {.columns}

::: {.column}
```{r}
#| echo: false
#| fig-width: 8
#| fig-height: 6
library(ggplot2)

# 1. Extraction des noms de toutes les modalités actives
nom_modalites <- rownames(hobbies.mca$var$coord)

# 2. Attribution d'un vecteur de couleurs : rouge si termine par _1 ou _y, noir pour _0 ou _n
couleurs_var <- ifelse(grepl("(_1|_y)$", nom_modalites), "red", "black")

# 3. Génération du graphique
plot(hobbies.mca,
     choix = "ind",
     invisible = c("quanti.sup", "quali.sup"),
     label = "var",
     col.ind = "lightgrey",   # Individus en gris clair
     col.var = couleurs_var,  # Rouge pour _1/_y, Noir pour _0/_n
     title = "ACM : Barycentres des modalités (_1 en rouge, _0 en noir)") +
  theme_minimal()
  
```

:::

::: {.column}



:::

:::

