---
title: "Analyse des Correspondances Multiples"
subtitle: "ACM"
author: "Benjamin Charlier, Adrien Mazoyer"
date: ""
format:
  revealjs:
    theme: metropolis.scss
    css: ../table.css
    width: 1024
    height: 768
    slide-level: 2
    slide-number: true
    progress: true
    history: false
    toc: true
    toc-depth: 1
    code-line-numbers: false
    eval: true
    echo: true

bibliography: ../reference.bib

knitr:
  opts_chunk:
    prompt: true
---

```{r}
#| label: setup
#| include: false
source("../R/functions.R")
```


## Objectifs


## Description des données: tableau condensé

On travaille sur des tableaux de données où

- les [**lignes**]{.blue} correspondent aux [**individus**]{.blue}
- les [**colonnes**]{.orange} correspondent aux [**variables qualitatives**]{.orange} étudiées (i.e. des modalités discrètes)

::: {.data-table}
|              | Variable 1 | $\cdots$ | Variable p |
|:------------:|:----------:|:--------:|:----------:|
| Individu $1$ | $x_{1,1}$  | $\cdots$ | $x_{1,p}$  |
| $\vdots$     | $\vdots$   |          | $\vdots$   |
| Individu $n$ | $x_{n,1}$  | $\cdots$ | $x_{n,p}$  |
:::

$x_{i,j}$ : mesure de la variable $k$ pour l’individu $i$.

Un tel tableau sera nommé tableau **condensé**, et est de taille $n \times p$.

## Description des données: tableau disjonctif complet

Le tableau précédent est transformé avec un codage binaire (*one-hot encoding*)

::: {.data-table}
<table>
  <thead>
    <tr>
      <th> </th>
      <th colspan="3">Variable 1</th>
      <th style="min-width: 3em;">$\cdots$</th>
      <th colspan="3">Variable $p$</th>
    </tr>
    <tr>
      <th> </th>
      <th>mod. $1$</th>
      <th>$\cdots$</th>
      <th>mod. $J_1$</th>
      <th>$\cdots$</th>
      <th>mod. $1$</th>
      <th>$\cdots$</th>
      <th>mod. $J_p$</th>
    </tr>
  </thead>
  <tbody>
    <tr>
      <td>Individu $1$</td>
      <td>$t_{1,(1,1)}$</td>
      <td>$\cdots$</td>
      <td>$t_{1,(1,J_1)}$</td>
      <td>$\cdots$</td>
      <td>$t_{1,(p,1)}$</td>
      <td>$\cdots$</td>
      <td>$t_{1,(p,J_p)}$</td>
    </tr>
    <tr>
      <td>$\vdots$</td>
      <td>$\vdots$</td>
      <td>$\vdots$</td>
      <td>$\vdots$</td>
      <td>$\vdots$</td>
      <td>$\vdots$</td>
      <td>$\vdots$</td>
      <td>$\vdots$</td>
    </tr>
    <tr>
      <td>Individu $n$</td>
      <td>$t_{n,(1,1)}$</td>
      <td>$\cdots$</td>
      <td>$t_{n,(1,J_1)}$</td>
      <td>$\cdots$</td>
      <td>$t_{n,(p,1)}$</td>
      <td>$\cdots$</td>
      <td>$t_{n,(p,J_p)}$</td>
    </tr>
  </tbody>
</table>
:::

Pour chaque variable $k$ ayant $J_k$ modalités, on crée une colonne par modalité $(k,j)$.

$$
t_{i,(k,j)} = \begin{cases}
1 & \text{si l’individu $i$ possède la modalité $j$ de la variable $k$,} \\
0 & \text{sinon.}
\end{cases}
$$

Ce tableau est nommé **tableau disjonctif complet** (TDC), et est de taille $n \times J$, avec $J = \sum_{k=1}^p J_k$.


## Exemple 1 {#exemple-acm-1}



::: {.panel-tabset}

## Tableaux

Tableau condensé des groupes sanguins

::: {.data-table}
|          | Groupe sanguin | Rhésus |
|:--------:|:--------------:|:------:|
| Ind. 1   | A              | +      |
| Ind. 2   | O              | -      |
| Ind. 3   | A              | +      |
| Ind. 4   | A              | -      |
| Ind. 5   | B              | -      |

:::


Tableau disjonctif complet associé

::: {.data-table}
<table>
  <thead>
    <tr>
      <th> </th>
      <th colspan="3">Groupe sanguin</th>
      <th colspan="2">Rhésus</th>
    </tr>
    <tr>
      <th> </th>
      <th>A</th>
      <th>B</th>
      <th>O</th>
      <th>+</th>
      <th>-</th>
    </tr>
  </thead>
  <tbody>
    <tr>
      <td>Ind. 1</td>
      <td>1</td>
      <td>0</td>
      <td>0</td>
      <td>1</td>
      <td>0</td>
    </tr>
    <tr>
      <td>Ind. 2</td>
      <td>0</td>
      <td>0</td>
      <td>1</td>
      <td>0</td>
      <td>1</td>
    </tr>
    <tr>
      <td>Ind. 3</td>
      <td>1</td>
      <td>0</td>
      <td>0</td>
      <td>1</td>
      <td>0</td>
    </tr>
    <tr>
      <td>Ind. 4</td>
      <td>1</td>
      <td>0</td>
      <td>0</td>
      <td>0</td>
      <td>1</td>
    </tr>
    <tr>
      <td>Ind. 5</td>
      <td>0</td>
      <td>1</td>
      <td>0</td>
      <td>0</td>
      <td>1</td>
    </tr>
  </tbody>
</table>
:::

## En R

Tableau condensé des groupes sanguins
```{r}
#| echo: true

donnees <- data.frame(
  Groupe = c("A", "O", "A", "A", "B"),
  Rhesus = c("+", "-", "+", "-", "-"),
  row.names = c("Ind. 1", "Ind. 2", "Ind. 3", "Ind. 4", "Ind. 5")
)

donnees[] <- lapply(donnees, as.factor)

print_table(donnees)
```

Tableau Disjonctif Complet
```{r}
#| echo: true

library(ade4)
tab_disjonctif <- acm.disjonctif(donnees)
print_table(tab_disjonctif)

```

:::




## Objectifs de l'ACM {#objectifs-acm}

- Décrire les liaisons entre $p$ variables qualitatives qui sont simultanément observées sur $n$ individus.

- Données individus $\times$ variables → objectifs similaires à ceux de l’ACP.


::: {.callout-tip}

### Étude des individus

- Identifier des profils d’individus en étudiant les modalités en commun
- Étudier la variabilité des profils
- Extraire les principales dimensions
:::

:::{.callout-tip}
### Étude des variables

- Identifier les liaisons entre variables
- Visualisation d’ensemble d’association entre modalités
- Construction de variable synthétique
:::



## Pondération du TDC

Soit $T = (t_{ij})$ la matrice du TDC, de taille $n \times J$, où

$$
t_{ij} = \begin{cases}
1 & \text{si l’individu $i$ possède la modalité $j$,} \\
0 & \text{sinon.}
\end{cases}
$$

Pour chaque modalité $j$, on calcule sa fréquence

$$
f_j = \frac{1}{n}\sum_{i=1}^n t_{ij}.
$$

- Si $f_j$ est petit, la modalité $j$ est rare et doit être davantage mise en valeur.
- On remplace donc $t_{ij}$ par le rapport $t_{ij}/f_j$.
- On centre ensuite chaque colonne pour enlever la moyenne :

$$
x_{ij} = \frac{t_{ij}}{f_j} - 1.
$$

La matrice $X = (x_{ij})$ est alors le tableau pondéré et centré sur lequel on effectue l’ACM.

La ligne $i$ représente le profil de l’individu $i$ dans l’espace des modalités, avec un poids $1/n$ pour chaque individu.



## Exemple (suite) {#exemple-acm-2}

Pour le groupe sanguin, on a

::: {.data-table}
| Modalité | A | B | O | + | - |
|:--------:|:--:|:--:|:--:|:--:|:--:|
| Fréquence $f_j$ | $\frac{3}{5}$ | $\frac{1}{5}$ | $\frac{1}{5}$ |$\frac{2}{5}$ |$\frac{3}{5}$ |
:::

Les individus de groupes $B$ ou $O$ auront une contribution plus forte, ce qui met en évidence les profils spécifiques.


Le tableau transformé $X = (x_{ij})$ est alors

::: {.data-table}
| Individu | A | B | O | + | - |
|:--------:|:--:|:--:|:--:|:--:|:--:|
| Ind. 1 | $\frac{2}{3}$ | $-1$ | $-1$ | $\frac{3}{2}$ | $-1$ |
| Ind. 2 | $-1$ | $-1$ | $4$ | $-1$ | $\frac{2}{3}$ |
| Ind. 3 | $\frac{2}{3}$ | $-1$ | $-1$ | $\frac{3}{2}$ | $-1$ |
| Ind. 4 | $\frac{2}{3}$ | $-1$ | $-1$ | $-1$ | $\frac{2}{3}$ |
| Ind. 5 | $-1$ | $4$ | $-1$ | $-1$ | $\frac{2}{3}$ |
:::

Ainsi, pour l’individu 1 qui est de groupe $A$,

$$
x_{1,A} = \frac{1}{3/5} - 1 = \frac{5}{3} - 1 = \frac{2}{3}.
$$


On procède de même pour chaque modalité de toutes les variables, puis on applique l’ACP au tableau $X$ obtenu.

